【裁判字號】    97,上易,944
【裁判日期】    970807
【裁判案由】    恐嚇等
【裁判全文】
臺灣高等法院刑事判決                 97年度上易字第944號
上  訴  人  臺灣板橋地方法院檢察署檢察官
上  訴  人
即  被  告  丙○○
            甲○○
選任辯護人  關維忠律師
被      告  丁○○
            乙○○
上列上訴人等因被告等恐嚇等案件，不服臺灣板橋地方法院96年
度易字第1817號，中華民國97年1月31日第一審判決（起訴案號
：臺灣板橋地方法院檢察署96年度偵字第8596號），提起上訴，
本院判決如下：
    主  文
原判決關於丙○○恐嚇部分、甲○○部分均撤銷。
丙○○被訴恐嚇部分、甲○○均無罪。
其餘上訴駁回。
    理  由
一、公訴意旨略以：蕭戀與真實姓名年籍不詳擔任組頭之成年
    男子，共同基於在公眾得出入之場所賭博及意圖營利供給賭
    博場所暨聚眾賭博之犯意聯絡，自96年2月中旬某日起，提
    供其在臺北縣樹林市○○街○段179之11號1樓樂透彩券行任
    職處所，作為可供不特定多數人進出之處所為賭博場所，設
    置簽單作為賭具，經營俗稱六合彩賭博，聚集不特定大眾在
    該處簽賭下注，用以賭博財物(所犯營利賭博罪，經原審判
    處有期徒刑三月，減為一月又十五日確定)。嗣於96年4月10
    日某時許，丙○○即前往上址交付一紙號碼NO003579送貨單
    之簽賭單，其上載以「06ㄨ09ㄨ22ㄨ31ㄨ45」五號連碰，並
    押注三星、四星均半支之方式公然賭博，丙○○並交付賭金
    新台幣 (下同)六百元予蕭戀 (丙○○所涉普通賭博罪，
    經原審判處罰金八千元，減為四千元確定)。當日丙○○所
    簽選之上揭簽賭單，經核對當期六合彩開獎號碼後乃簽中「
    四星」，應可得賭博彩金46萬元，丙○○即於翌日即4月11
    日、12日數次持上揭簽賭單向蕭戀索取賭金，然蕭戀均
    以丙○○已經改牌，上揭簽賭單係漏未收回，故並未中獎為
    由，拒絕支付賭博金額，兩人因而發生爭執。丙○○為取得
    上揭賭博金額，經由姓名年籍不詳綽號「阿勇」之友人介紹
    甲○○協助其催討賭金，丙○○遂於96年4月13日上午11時
    26分許，在其臺北縣淡水鎮住家附近，撥打電話予甲○○，
    商討以強暴或脅迫方式索討賭金，甲○○再於同日上午11時
    42分至59分間，撥打行動電話通知不知情丁○○一同前往，
    丁○○再於同日中午12時04分許，撥打至不知情之乙○○住
    家電話邀約乙○○一同前往。其四人於同日下午2時40分許
    ，共同前往蕭戀上揭賭博場所，四人乃共同基於恐嚇之犯
    意聯絡，由丙○○持上揭簽賭單再向蕭戀催討賭金未果後
    ，甲○○即以「若不將錢拿出來，要給你死得很難看，沒有
    辦法在樹林走動」等以加害生命、身體、自由之事，共同恐
    嚇蕭戀，使蕭戀心生畏懼，致生危害於蕭戀之安全，
    因認被告四人均犯有刑法第346條第3項、第1項之之恐嚇取
    財未遂罪名。
    理    由
壹、程序方面：
一、按被告以外之人於審判外之陳述，雖不符同法第159條之1至
    第159條之4之規定，但經當事人於審判程序同意作為證據，
    法院審酌該言詞陳述或書面陳述作成時之情況，認為適當者
    ，亦得為證據；當事人、代理人或辯護人於法院調查證據時
    ，知有第159條第1項不得為證據之情形，而未於言詞辯論終
    結前聲明異議者，視為有前項之同意，此據同法第159條之5
    規定甚明。
二、查本件除被告丙○○、甲○○、丁○○、乙○○等人對於共
    同被告涉犯本罪部分，經原審以證人身分行交互詰問程序外
    ，其餘被告以外之人於審判外之陳述（包括書面陳述），固
    均屬傳聞證據，惟被告及其等辯護人就該等審判外陳述之證
    據能力，於原審準備程序均表示不予爭執，且迄至言詞辯論
    終結前，就該等證據資料之證據能力亦未再聲明異議。本院
    審酌該等證據資料製作時之情況，尚查無違法不當及證明力
    明顯過低之瑕疵，亦認為以之作為證據應屬適當，故揆諸前
    開法律規定與說明，爰逕依刑事訴訟法第159條之5規定，認
    該等證據資料均例外有證據能力。
貳、實體方面：
甲、被告丙○○、甲○○部分：
一、按犯罪事實應依證據認定之，無證據不得認定犯罪事實；不
    能證明被告犯罪者，應諭知無罪之判決，刑事訴訟法第154
    條第2 項、第301 條第1 項分別定有明文。又刑事訴訟法上
    所謂認定事實之證據，係指足以認定被告確有犯罪行為之積
    極證據而言，該項證據自須適合於被告犯罪事實之認定，始
    得採為斷罪資料 (最高法院69年台上字第4913號判例參照)
    ；且事實之認定應憑證據，如未發現相當證據，或證據不足
    以證明，自不能以推測或擬制之方法，以為裁判之依據 (最
    高法院53年台上字第656號判例參照)；又告訴人之告訴，係
    以使被告受刑事訴追為目的，是其陳述是否與事實相符，仍
    應調查其他證據以資審認 (最高法院52年台上字第1300號判
    例參照)。
二、訊據上訴人即被告丙○○、甲○○一致否認有共同恐嚇之犯
    行，辯稱：於96年4月13日中午之前確實不認識被告甲○○
    、丁○○、乙○○等人，是友人「阿勇」認為蕭戀不付錢
    不合理，故介紹甲○○，伊於當日才撥電話找甲○○一同前
    往，當天蕭戀仍不願意付錢，伊因此很生氣，甲○○聽了
    也很生氣，所以講話比較大聲，但都沒有對蕭戀為任何恐
    嚇的言語，之後警察隨就來了等語；被告甲○○辯稱：是阿
    勇叫我陪丙○○去，所以我才會找丁○○一起去，簡明宏又
    找乙○○，我去沒有恐嚇對方，只是說話比較大聲而已等語
    。經查：
(一)、關於被告丙○○是否為不法所有之意圖：
    本件被告丙○○於簽選系爭簽賭單後，經核對當期六合彩開
    獎號碼後乃簽中「四星」，可得賭博彩金46萬元，其即多次
    持上揭簽賭單向蕭戀索取賭金，蕭戀卻以丙○○已經改
    牌，上揭簽賭單並未中獎為由，拒絕支付賭博金額，兩人因
    而發生爭執乙節，已於前述，並有嗣後雙方所簽立之和解書
    一份在卷可稽（原審卷第40頁）。又蕭戀、丙○○兩人對
    於是否有改牌之事爭執不下，惟經綜觀2人所述之內容：
  (1)蕭戀固稱被告丙○○所簽選之系爭簽賭單已經改牌，然關
    於改牌之事，其在警詢先稱：簽注單是丙○○與一名男子在
    96年4月10日到台北縣樹林市○○街○段179之11號1樓內簽賭
    ，是丙○○跟一名男子簽賭下注，由我開立一式二聯，各持
    一張；因為丙○○跟一名男子96年4月10日下注說要改牌，
    但並沒有將回執聯簽注單還給我，事後該張簽單中彩金46
    萬元，因為有改牌所以沒有中，我沒有給錢等語（偵查卷第
    12、13頁）；在偵查中則表示：我們接受簽賭是當場由我手
    寫一張收據，上面載明簽注號碼及金額，交付賭客，但是我
    們自己這裡是沒有紀錄。丙○○就拿那張單子和我兌獎，因
    為之前丙○○的朋友有來更改過號碼，我忘了把這張單子收
    回。所以這張單子應該不算，而這張單是中四星的，上面記
    載的乘以0.5是指半數的意思，所以如果簽中，我應該要給
    他35萬元，而上面所記載的600元，是簽注的金額等語（詳
    偵查卷第48頁）；然於原審審理時係陳稱：她有跟一個男生
    一起去，這當中他們還有改牌，我因此沒有防範。他們來時
    ，就在現場進進出出改數字，總共簽了幾張單子，前後他們
    拿了四、五張單子，這些單子他們都沒有取消，最後他們就
    拿了一張有簽中的單子說要拿錢；丙○○與那名男子有時候
    一起簽，有時候分開簽，最後他們來改牌的，我也不知道是
    不是那名男子；4月10日那次本來是一起簽，但第二次變成
    丙○○一個人，後來又變成男子單獨，之後就兩個人再一起
    進來，這些都相隔一、兩分鐘，在同一天；當天丙○○簽了
    幾了數張，每張有不同的金額（見原審卷58-59、64頁）。
    是經勾稽蕭戀前後所述，其對於被告謝秀藝究竟選注幾張
    簽賭單、係個人簽選抑或與他人共同簽選、事後何人改牌、
    如何改牌等情，核已有前後不符之情事。
  (2)再者，蕭戀對於系爭簽賭單在改牌後之處理，先稱：「（
    問：丙○○改牌時，你為何沒有把舊的簽注單取回？）因為
    我沒有留意，我有告訴他，要他們自己取消掉。」、「（問
    ：你開給被告蔡最初的簽注單及事後改單的簽注單是否都有
    留存？）不知為何剛好有一張不見了。就是他中獎的那張的
    存根聯，就剛好不見了。」後又表示「（問：你有無拿你自
    己留存的單子與被告蔡對獎？）沒有。因為被告蔡改的單子
    我就撕掉了。」「（問：被告簽中號碼的那一張，你撕掉幾
    聯？）全部都撕掉。」等語，亦前後不同。蕭戀雖再提出
    被告丙○○事後改牌之簽賭單（原審卷第39頁），經觀之3
    紙簽賭單，與系爭已中獎之簽注單，筆跡核屬相同，要與被
    告丙○○、蕭戀前揭所述：均由蕭戀書寫號碼後，再將
    其中一聯交予賭客之情相符。是蕭戀嗣後所提出之3紙簽
    賭單是否為丙○○為取消原所簽署之系爭中獎簽賭單而另行
    簽注之單據，或其另外再加注之賭單，抑或由他人所簽選者
    ，均有疑問。
  (3)況依常情判斷，本件既由蕭戀為賭客在簽賭單上填寫所圈
    選之號碼，則如在書寫當時發生賭客欲改牌之情況，其只需
    在原簽賭上更改即足，無需繳付已經改牌之簽賭單予賭客，
    然如在簽寫號碼並將其中一聯交付賭客後，賭客始要求改牌
    者，衡情該賭客應需將原執有之簽賭單交付予蕭戀以要求
    改牌，再由蕭戀重新填寫一張簽賭單而為改牌，其自當會
    將原簽賭單收回；質言之，本件被告丙○○既確實執有所載
    號碼經與當期六合彩開獎號碼核對後簽中「四星」之簽賭單
    其中一聯原本1紙，其主張可向蕭戀請求賭金，應屬有據
    。
  (4)蕭戀雖再主張其上游組頭並無交付中獎賭金予伊云云，然
    本件簽賭單因無記載賭客姓名，賭客自憑單據原本即可主張
    中獎，至蕭戀是否已經賭客簽選之簽賭單交給上源組頭，
    則純為其與上源組頭間之聯繫問題，賭客通常無從知悉，然
    賭客既可提出簽中之簽賭單原本，自可請求支付彩金。是蕭
    戀未提出任何事證，遽以已經同行男子改牌、未交付回執
    予組頭，或組頭未給伊中獎彩金等理由拒絕支付賭金，自難
    令人信服。則被告丙○○據此向蕭戀請求給付支付彩金，
    即難謂係基於不法所有之意圖。
 (二)、關於恐嚇部分：
  1.證人蕭戀於警詢證稱：丙○○夥同甲○○、丁○○、乙○○四人到我樂透店裡，甲○○向我恐嚇說要我這間樂透店關
    門，要我死的很難看，然後她們就對我說很多三字經等髒話
    等語 (偵卷第14頁)；嗣於96年5月8日偵訊時指稱：誰說不
    記得，但是他們三人其中一人說等語 (同卷第87頁)；嗣於
    原審證稱：他們說如果錢不拿出來，就要給你死的很難看，
    而且沒有辦法在樹林走，讓我很害怕，主要是甲○○講，其
    他人沒有講什麼話，被告蔡就一直在現場要錢，要我一定要
    跟她解決等語 (原審卷第62頁、63頁)。其指述先後不一，
    而有瑕疵。且告訴人蕭戀雖於原審以證人身分作證，本質
    上仍係告訴人，其指證自須其他證據以資佐證。而被告丙○○、甲○○二人均否認犯行，此外，並查無錄音或其他人證
    足資佐證，自不能僅憑告訴人蕭戀上開有瑕疵之指證，遽
    認二人有恐嚇犯行。
  2.被告丙○○於原審審理表示因其向朋友抱怨蕭戀不願支付
    賭金之事，始透過該朋友介紹而認識原本不認識之被告甲○○，而此亦為被告甲○○所不否認，復於審理中自承迄今仍
    不知丙○○之本名為何等語（原審卷第74頁）。則衡情，倘
    被告丙○○僅需有人陪同至彩券行壯膽，自可找尋其所熟識
    之友人陪同，無須透過他人介紹完全不熟識之被告甲○○，
    從而其為取得賭金，委請不熟識亦從未見過面之被告甲○○
    一起前往彩券行，其為催討賭債，透過他人介紹全然不認識
    之被告甲○○一同前往彩券行，固有藉人多勢眾，以達到取
    得賭金之目的。另被告丙○○於原審固坦承：當天我跟蕭說
    我要跟你對獎，她說叫我去警察局領，我因此就很生氣，甲○○聽到也很不高興，所以講話也比較大聲，但是並沒有對
    蕭為任何恐嚇的言語，之後警察就來了但是我不知道是何人
    報警的等語（原審卷第33頁），可見被告丙○○、甲○○因
    蕭戀仍拒絕支付賭金之態度，雙方口氣已不佳，約10 餘
    分鐘後，警察即至現場並當場逮捕被告等人，惟報警原因不
    一，到店裡喧鬧，妨害作生意，均為可能理由，尚不能僅因
    有人報警，即推論被告有恐嚇之行為。且告訴人並未指認被
    告丙○○有出言恐嚇，又如何證明其有授意其他被告進行恐
    嚇？
  3.另被告甲○○、丙○○2人於警詢及偵查中，否認互相認識
    ，被告甲○○並陳稱其當日係碰巧至該彩券行欲簽賭，見蕭
    戀拒絕支付賭金，才會為被告丙○○說話云云。惟嗣經檢
    察官調閱通聯記錄證明兩人之前即已曾聯絡，而非其等所稱
    互不認識是恰巧遇見時，兩人始坦承原已有聯絡之情，固足
    認其2人有互相遮掩之情事。惟聚眾鬧場，原本不當，本能
    上會加以遮掩，但亦不能據此推測被告二人即有告訴人所指
    之恐嚇犯行。
  4.綜上，公訴人所提證據，尚不足以證明被告甲○○、丙○○
    2人有何恐嚇取財之犯行，不能證明其2人犯罪，自應為無罪
    之諭知。
三、原審疏未詳酌上情，遽為被告甲○○、丙○○2人有罪之諭
    知，認事用法尚有違誤，被告甲○○、丙○○2人提起上訴
    ，否認犯罪，請求撤銷改判，為有理由，自應由本院將原判
    決關於被告丙○○恐嚇罪及甲○○部分撤銷，改諭知無罪之
    判決。
乙、被告丁○○、乙○○方面：
一、按犯罪事實應依證據認定之，無證據不得認定犯罪事實；不
    能證明被告犯罪者，應諭知無罪之判決，刑事訴訟法第154
    條第2項、第301條第1項分別定有明文。又刑事訴訟法上所
    謂認定事實之證據，係指足以認定被告確有犯罪行為之積極
    證據而言，該項證據自須適合於被告犯罪事實之認定，始得
    採為斷罪資料；且事實之認定應憑證據，如未發現相當證據
    ，或證據不足以證明，自不能以推測或擬制之方法，以為裁
    判之依據；次按認定不利於被告之事實，須依積極證據，茍
    積極之證據本身存有瑕疵而不足為不利於被告事實之認定，
    即應為有利於被告之認定，更不必有何有利之證據，而此用
    以證明犯罪事實之證據，猶須於通常一般人均不至於有所懷
    疑，堪予確信其已臻真實者，始得據以為有罪之認定，倘其
    證明尚未達到此一程度，而有合理性之懷疑存在，致使無從
    為有罪之確信時，即應為無罪之判決，最高法院29年上字第
    3105號、30年上字第816號、40年臺上字第86號、76年臺上
    字第4986號判例意旨及82年度臺上字第163號判決意旨可資
    參照。
二、本件公訴意旨認被告丁○○、乙○○涉有恐嚇取財未遂罪嫌
    ，無非係以告訴人蕭戀之指述及其等2人確與被告丙○○
    、甲○○一同前往蕭戀所任職之彩券行索取賭債等情為主
    要論據；然訊據被告丁○○、乙○○堅詞否認涉有本件恐嚇
    或恐嚇取財之犯行，並均以：當日雖有到現場，但都沒有說
    恐嚇的話，該天是甲○○先打電話給丁○○，丁○○再約乙○○，只說要處理一下事情，故到現場之前，伊二人都不知
    道到現場要作何事，且到現場後二人都沒有說什麼話等語置
    辯。經查：
  (一)被告丁○○、乙○○與被告丙○○並不認識，依通聯記錄所
    示，在本件事件前，雙方亦無任何通話記錄（參偵查卷第54
    頁起）；另被告甲○○當日接獲丙○○電話後，固於同日上
    午11時42分至59分間，撥打行動電話通知丁○○，丁○○再
    於同日中午12時04分許，撥打至乙○○住家電話通知乙○○
    ，此固有前揭通聯紀錄可考，然此僅得證明被告甲○○確有
    邀丁○○、乙○○一同前往彩券行之事實。且被告丁○○、
    乙○○2人抗辯在到達彩券行之前，渠僅知道係為處理六合
    彩糾紛，但不知道此行有欲為恐嚇之不法目的，且於到達彩
    券行後，2人均站在門外抽煙、聊天，並未對蕭戀說任何
    話等情，係屬相同，亦與證人甲○○所為之證述，互核相符
    ，三人所述亦無不合常理之處（詳見原審卷第75-86頁），
    應可採信。
  (二)且查，被害人蕭戀上開於警詢、偵訊及原審之證詞，均未
    明指被告丁○○、乙○○有恐嚇之言語。證人蕭戀於原審
    結證表示：主要是甲○○在說「如果錢不拿出來，就要給你
    死的很難看，而且沒有辦法在樹林走」這些話，其他人沒有
    講什麼話；當甲○○講話時，被告丁○○、乙○○都沒有在
    現場講話，被告丙○○就一直在現場要錢，要我一定要跟她
    解決，被告丁○○、乙○○有起鬨，但因為現場很亂，所以
    也有講一些，但不是很嚴重，主要都是被告甲○○在說等語
    （原審卷第61-63頁），而所謂「起鬨」，係指附合他人之
    話語，本件不能證明被告甲○○、丙○○2人有恐嚇犯行，
    已如上述，且被告丙○○係在現場一直向告訴人要錢，則被
    告丁○○、乙○○應係附合被告丙○○向告訴人要錢，告訴
    人才會覺得其2人講的話不是很嚴重，上訴意旨認被告丁○○、乙○○2人搭腔起鬨，係以共同犯罪之意，以遂行恐嚇
    告訴人之目的，尚乏依據。
  (三)綜上所述，本件既不能排除被告丁○○、乙○○僅係基於與
    被告甲○○間之好友情誼，而單純一同前往彩券行之可能性
    ，亦無足夠之積極證據證明其2 人在主觀上、客觀上具有共
    同恐嚇或恐嚇取財之犯意聯絡及行為之分擔，自不能僅因被
    告2 人一同前往彩券行之行為，即推測被告丁○○、乙○○
    涉犯恐嚇之罪。
三、原審詳查後，認告訴人之指述，具有如上瑕疵，而有合理之
    懷疑，尚未達有罪之確信，復又查無其他積極確切之證據足
    以證明其2人確有如公訴意旨所指之共同恐嚇或恐嚇取財等
    犯行，不能證明其2人犯罪，乃諭知無罪之判決。核原審此
    部分認事用法，並無違誤。檢察官上訴，指摘原判決不當，
    請求撤銷改判，核無理由，上訴應予駁回。
據上論斷，應依刑事訴訟法第369條第1項前段、第368條、第301
條，判決如主文。
本案經檢察官陳明光到庭執行職務。
中    華    民    國    97    年    8    月    7     日
            刑事第十七庭  審判長法  官  趙功恆
                                法  官  高明哲
                                法  官  陳世宗
以上正本證明與原本無異。
不得上訴。
                                書記官  魏汝萍
中    華    民    國    97    年    8     月    8     日


司法院資訊處製作；財團法人民間司法改革基金會備份。
